---
title: "Pemodelan Kurva Pertumbuhan Perempuan (11-19 Tahun) di Kota Pontianak Menggunakan GAMLSS"
format: html
execute: 
  echo: false
  warning: false
  message: false
---

```{r}
library(gamlss)
library(writexl)
library(readxl)
library(tidyverse)  
library(psych) 
library(dplyr)
library(tidyr)
library(psych)
```

```{r}
female <- read_excel("raw_data/female_data.xlsx")
```

### Scatterplot: Evaluasi hubungan antara variabel respons dan umur

```{r}
  female_scatterplot <- female %>%
    select(umur, tb, bmi) %>%
    pivot_longer(cols = c(tb, bmi),
                names_to = "variable",
                values_to = "value") %>%
    mutate(
      umur_int = floor(umur),  # pastikan umur integer untuk grouping
      age_group = factor(umur_int)
    ) %>%
    ggplot(aes(x = umur_int, y = value)) +
    
    # Scatter data mentah
    geom_point(alpha = 0.25, size = 1.2, color = "gray50") +
    
    # Boxplot per umur
    geom_boxplot(aes(group = age_group),
                width = 0.6,
                alpha = 0.4,
                outlier.shape = NA,
                color = "black") +
    
    # Garis median per umur (lebih tegas dari boxplot)
    stat_summary(fun = median,
                geom = "line",
                color = "red",
                linewidth = 1) +
    
    # Garis quantile kasar (indikasi spread & skew)
    stat_summary(fun = function(x) quantile(x, 0.10),
                geom = "line",
                color = "darkgreen",
                linetype = "dashed") +
    
    stat_summary(fun = function(x) quantile(x, 0.90),
                geom = "line",
                color = "darkgreen",
                linetype = "dashed") +
    
    # LOESS untuk melihat struktur mean non-linear
    geom_smooth(method = "loess",
                color = "blue",
                se = FALSE,
                linewidth = 1) +
    
    facet_wrap(~ variable, scales = "free_y", ncol = 1) +
    
    theme_minimal(base_size = 13) +
    labs(
      title = "Conditional Distribution by Age (Exploratory for GAMLSS)",
      subtitle = "Red = Median | Green dashed = Q10 & Q90 | Blue = LOESS mean",
      x = "Age (Years)",
      y = "Measurement"
    ) +
    theme(
      strip.text = element_text(face = "bold", size = 12)
    )

  female_scatterplot
```

---

#### 1. Analisis Variabel Indeks Massa Tubuh (BMI)

**Ringkasan Observasi dan Strategi Pemodelan**

| Struktur Parameter | Hasil Observasi Empiris | Implikasi Pemodelan |
| --- | --- | --- |
| **Lokasi ($\mu$)** | Garis median dan *LOESS mean* hampir berimpit. Pola meningkat secara non-linear ringan hingga usia 16–17 tahun, kemudian relatif stabil. | Memerlukan fungsi *smoothing* pada persamaan $\mu = f(\text{umur})$. Pendekatan yang direkomendasikan adalah $\mu = \text{pb}(\text{umur})$. |
| **Dispersi ($\sigma$)** | Jarak persentil ke-10 dan ke-90 konsisten pada rentang usia 12–17 tahun. Tidak ditemukan bukti kuat adanya heteroskedastisitas sistematis. | Asumsi awal dispersi ditetapkan sebagai $\sigma = \text{konstan}$. Pemodelan lanjutan $\sigma \sim \text{pb}(\text{umur})$ hanya dilakukan jika evaluasi residual menunjukkan pola spesifik. |
| **Kemiringan ($\nu$)** | Terdapat *skewness* positif ringan yang konstan terhadap usia (selisih Q90–Q50 lebih besar dibandingkan Q50–Q10). | Disarankan menggunakan keluarga distribusi fleksibel seperti BCCG atau BCPE, tanpa memodelkan $\nu$ sebagai fungsi prediktor umur. |

---

#### 2. Analisis Variabel Tinggi Badan

**Ringkasan Observasi dan Strategi Pemodelan**

| Struktur Parameter | Hasil Observasi Empiris | Implikasi Pemodelan |
| --- | --- | --- |
| **Lokasi ($\mu$)** | Terlihat pola kenaikan non-linear yang sangat jelas hingga usia 15–16 tahun, dilanjutkan dengan fase *plateau*. | Wajib dimodelkan secara non-linear, misalnya menggunakan pendekatan *spline* atau $\mu = \text{pb}(\text{umur})$. |
| **Dispersi ($\sigma$)** | Jarak Q90–Q10 dan batas *Interquartile Range* (IQR) stabil secara sistematis tanpa pelebaran antar kelompok usia. | Tidak ada indikasi heteroskedastisitas. Spesifikasi parameter awal yang optimal adalah $\sigma = \text{konstan}$. |
| **Kemiringan ($\nu$)** | Jarak antar kuantil atas dan bawah relatif simetris dengan letak median yang berada di ekuilibrium tengah. | Distribusi mendekati simetris sempurna. Distribusi Normal (NO) ditetapkan sebagai kandidat model dasar yang paling rasional. |


```{r}
m1 <- gamlss(
  bmi ~ pb(umur),
  sigma.formula = ~ 1,
  nu.formula = ~ 1,
  family = BCCG,
  data = female
)
```
Berdasarkan analisis tersebut, maka model yang digunakan dalam penelitian ini adalah sebagai berikut
```r
m1 <- gamlss(
  bmi ~ pb(umur),
  sigma.formula = ~ 1,
  nu.formula = ~ 1,
  family = BCCG,
  data = female
)
```
#### Laporan Penetapan Spesifikasi Model *Baseline* GAMLSS ($m_1$)

**1. Pemodelan Trayektori Lokasi ($\mu$)**
Fokus pertama diarahkan pada penetapan bentuk kurva median pertumbuhan BMI terhadap usia. Melalui evaluasi empiris, diobservasi bahwa garis median dan *LOESS mean* saling berimpit, menunjukkan tren peningkatan non-linear yang mereda (membentuk *plateau*) saat subjek mendekati usia akhir masa remaja (16–17 tahun).

Memaksakan garis lurus pada pola ini akan menghasilkan bias residual yang masif. Oleh karena itu, penggunaan fungsi linear sederhana ditolak dan parameter lokasi secara rasional ditetapkan sebagai fungsi *P-spline*:
$\mu = \text{pb}(\text{umur})$

Keputusan menggunakan `pb()` memberikan fleksibilitas pada model untuk secara otomatis mencari kelenturan kurva yang optimal tanpa risiko *overfitting*.

**2. Asumsi Homogenitas pada Parameter Dispersi ($\sigma$)**
Analisis variabilitas sering kali diabaikan dalam regresi standar, namun untuk mencapai pemahaman yang komprehensif, penyebaran data wajib diuji. Saat jarak persentil ke-10 dan ke-90 pada rentang usia 12 hingga 17 tahun dievaluasi, lebar interval tersebut tampak konsisten. Tidak ditemukan pola pelebaran varians yang mengindikasikan heteroskedastisitas sistematis seiring bertambahnya usia.

Mengingat tidak ada bukti empiris yang menuntut penambahan kompleksitas pada parameter skala, langkah yang paling parsimoni diambil. Dispersi dimodelkan hanya dengan intersep:
$\sigma = \text{konstan}$

Spesifikasi `sigma.formula = ~ 1` ini merupakan titik tolak yang ideal. Jika evaluasi residual pada tahap diagnostik nanti membuktikan sebaliknya, barulah asumsi ini direvisi.

**3. Penanganan Asimetri melalui Distribusi Box-Cox Cole-Green ($\nu$)**
Langkah paling krusial yang diambil dalam spesifikasi ini adalah melepaskan asumsi normalitas. Evaluasi kuantil dengan jelas menunjukkan bahwa jarak Q90–Q50 lebih lebar daripada Q50–Q10. Terdapat *skewness* positif yang konsisten antar kelompok usia, fenomena yang secara biologis sangat rasional karena batas atas massa tubuh (obesitas) lebih tidak terbatas dibandingkan batas bawahnya (malnutrisi parah).

Untuk mengakomodasi karakteristik ini secara elegan, distribusi `BCCG` (*Box-Cox Cole-Green*) ditetapkan sebagai keluarga distribusi dasar. Distribusi ini memungkinkan data untuk ditransformasikan menuju normalitas melalui parameter kemiringan ($\nu$). Karena derajat asimetri tersebut tampak stabil melintasi rentang umur, parameter bentuk ditetapkan sebagai konstanta:
$\nu = \text{konstan}$

Spesifikasi `nu.formula = ~ 1` memastikan bahwa model mampu mengenali kemiringan dalam data, tanpa mereduksi derajat kebebasan untuk memodelkannya sebagai fungsi dari usia.

---

**Kesimpulan Penetapan Model**
Model $m_1$ yang dibangun bukanlah tebakan acak yang diserahkan sepenuhnya kepada algoritma komputer. Setiap baris sintaks—mulai dari `pb(umur)` hingga pemilihan `family = BCCG` merupakan terjemahan langsung dari struktur lokasi, skala, dan bentuk yang tersembunyi di dalam sebaran data observasional. Evaluasi diagnostik (*worm plot* dan residual kuantil acak) akan menjadi instrumen pengujian selanjutnya untuk memvalidasi apakah kerangka dasar ini mampu bertahan dari bias struktural yang tersisa.