---
title: "Analisis Rasch"
format: revealjs
editor: visual
---

## Analisis Rasch

```{r}
library(eRm) # digunakan untuk pemodelan rasch
library(dplyr) 
library(readxl) # digunakan untuk membaca file excel
library(psych)
library(ggplot2) # digunakan untuk membuat grafik
library(tidyr) # digunakan untuk merapikan data
```

### Memasukkan Fungsi manual yang digunakan dalam analisis

```{r}
source("fungsi/plotICC.R")
source("fungsi/wrightmap.R")
source("fungsi/treshold.R")
source("fungsi/rasch_item_diagnostics.R")
```

### Memasukkan Data

```{r}
data <- read_excel("baruuu.xlsx") # membaca data menggunakan fungsi readxl dan menyimpannya di dataframe data
head(data, 5) # menampilkan 5 data teratas (mengecek apakah data sudah dibaca dengan benar oleh R)
```

### Menghitung distribusi dan persentase jawaban

```{r}
# Menghitung Frekuensi Murni (Angka Riil)
f_mat <- t(apply(data[, paste0("S", 1:12)], 2, function(x) {
  table(factor(x, levels = 0:4))
}))

# Menghitung Proporsi Persentase
p_mat <- t(apply(data[, paste0("S", 1:12)], 2, function(x) {
  prop.table(table(factor(x, levels = 0:4))) * 100
}))

# Menyatukan keduanya menjadi format "F (P%)"
tabel_gabungan <- matrix(
  sprintf("%d (%.1f%%)", f_mat, p_mat), 
  nrow = nrow(f_mat), 
  dimnames = list(rownames(f_mat), paste("Skor", 0:4))
)

# 4. Tampilkan Hasil Akhir ke Konsol
print(tabel_gabungan, quote = FALSE)
```

### Estimasi parameter menggunakan PCM

```{r}
rasch_model_pcm <- PCM(data)
summary(rasch_model_pcm)
```

### Evaluasi

#### Uji Unidimensi

```{r}
mloef_median <- MLoef(rasch_model_pcm, splitcr = "mean")
mloef_median
```

#### Uji Invariansi 

```{r}
lrt_mean_split <- LRtest(rasch_model_pcm, splitcr = "mean")
lrt_mean_split
```

#### Distribusi jawaban siswa kelompok bawah vs kelompok atas

```{r}
hasil_mean <- tabel_distribusi_lrt(data_matrix = data, 
                                   item_names = paste0("S", 1:12), 
                                   splitcr = "mean")

# Cetak ke konsol dengan perataan kanan absolut
print(hasil_mean, quote = FALSE, right = TRUE)
```

#### Reliabilitas Item dan Person

```{r}
# reliabilitas person
person_pars <- person.parameter(rasch_model_pcm)
p_rel_obj   <- SepRel(person_pars)
person_reliability <- p_rel_obj$sep.rel

# reliabilitas item
# eRm menyimpan parameter item di $betapar sebagai nilau easiness. 
# mengalikannya dengan -1 mengubahnya menjadi kesukaran.
item_difficulties <- -1 * rasch_model_pcm$betapar

# Mengekstrak nilai SE masing2 parameter item
item_se <- rasch_model_pcm$se.beta

# menghitung varians item dan mean error variance
observed_item_var   <- var(item_difficulties)
mean_item_error_var <- mean(item_se^2)

# mengaplikasikan reliabilitas item rasch: (Observed Var - Error Var) / Observed Var
item_reliability <- (observed_item_var - mean_item_error_var) / observed_item_var

# menampilkan hasil
cat("Rasch Reliability Metrics:\n")
cat("Person Reliability (Separation): ", round(person_reliability, 3), "\n")
cat("Item Reliability (Separation)  : ", round(item_reliability, 3), "\n")
```

#### Item fit

```{r}
itemfit(person.parameter(rasch_model_pcm))
```

#### Person fit

```{r}
personfit(person.parameter(rasch_model_pcm))
```

#### Analisis Tingkat Kesukaran Soal dan Ambang Batas Jawaban

```{r}
thresholds(rasch_model_pcm)
```

### Tabel Diagnostik

```{r}
tabel_diagnostik <- evaluate_item_fit(rasch_model_pcm)
print(tabel_diagnostik)
```

### Kategorisasi Sumintono

```{r}
# mengeluarkan MEAN dan SD dari perhitungan difficulty
data_item <- tabel_diagnostik[!tabel_diagnostik$Item %in% c("MEAN", "SD"), ]

# Memasukkan data ke dalam fungsi klasifikasi
tabel_kategori <- classify_difficulty_sumintono(
  item_vector  = data_item$Item,
  logit_vector = data_item$Calibration
)

print(tabel_kategori)
```

### Visualisasi

#### Wright-Map Tingkat Kesukaran Per Item

```{r}
plot_wright_map(rasch_model_pcm)
```

#### Wright-map Tingkat Kesukaran per Interval Jawaban

```{r}
plot_threshold_map(rasch_model_pcm)
```

#### Kurva ICC

##### Soal nomor 1

```{r}
plot_icc(rasch_model_pcm, "S3")
```
